ACORDAO-COMPLETO-2555254

ACÓRDÃO 7723/2022 ATA 38/2022 - PRIMEIRA CÂMARA

VISTOS, relatados e discutidos estes autos de tomada de contas especial instaurada pela Superintendência Estadual da Funasa em Santa Catarina em desfavor de Joao Paulo Karam Kleinubing, ex-prefeito de Blumenau, em razão da não comprovação da regular aplicação dos recursos repassados por meio do Convênio 2332/2005.
ACORDAM os Ministros do Tribunal de Contas da União, reunidos em Sessão da Primeira Câmara, ante as razões expostas pelo Relator, com fundamento nos arts. 1º, inciso I, 16, inciso I, 17 e 23, inciso I da Lei 8.443/1992 c/c os arts. 1º, inciso I, 207 e 214, inciso I do Regimento Interno, em:
9.1. julgar regulares as contas de Joao Paulo Karam Kleinubing e do município de Blumenau/SC, dando-lhes quitação plena;
9.2. encaminhar cópia da presente deliberação aos responsáveis e à Funasa, informando-lhes que o inteiro teor do acórdão, incluindo o relatório e o voto, pode ser consultado no endereço www.tcu.gov.br/acordaos.

TCE instaurada pelo(a) Superintendência Estadual da Funasa no Estado de Santa Catarina em razão de não comprovação da regular aplicação dos recursos repassados mediante o Convênio CV 2332/05, firmado com a Fundação Nacional de Saúde, que teve como objeto Sistema de Esgotamento Sanitário

Primeira Câmara

3. Responsáveis: Joao Paulo Karam Kleinubing (XXX.403.629-XX) e município de Blumenau/SC (CNPJ: 83.108.357/0001-15)

13.1. Ministros presentes: Walton Alencar Rodrigues (Presidente), Benjamin Zymler, Vital do Rêgo e Jorge Oliveira (Relator).
13.2. Ministros-Substitutos presentes: Augusto Sherman Cavalcanti e Weder de Oliveira.

JORGE OLIVEIRA

Adoto como o relatório o parecer do representante do Ministério Público, Subprocurador-Geral Paulo Soares Bugarin:
"Trata-se de tomada de contas especial instaurada pela Superintendência Estadual da Funasa no Estado de Santa Catarina, em desfavor de João Paulo Karam Kleinubing, ex-prefeito de Blumenau/SC (2005-2008 e 2009-2012) , em razão da não comprovação da regular aplicação dos recursos repassados pela União por meio do Convênio 2332/05 (Siafi 557731; peça 6) , que teve por objeto a construção de um "Sistema de Esgotamento Sanitário".
O ajuste foi firmado no valor de R$ 4.869.424,28, sendo R$ 2.884.722,00 à conta da concedente e R$ 1.984.702,28 a título de contrapartida municipal. Sua vigência se deu de 16/12/2005 a 18/7/2015, com prazo adicional de sessenta dias para a prestação de contas final. Os valores efetivamente repassados pela União alcançaram o montante de R$ 2.307.776,80 (80% do total previsto) , com créditos parciais em 3/7/2006 (R$ 1.146.329,61 e R$ 7.558,40) e em 18/1/2007 (R$ 1.153.888,80) .
Por meio do 2º Termo Aditivo ao convênio, em 7/6/2006, o Serviço Autônomo Municipal de Água e Esgoto do Município de Blumenau (SAMAE) foi incluído como executor da avença, permanecendo a Prefeitura como gestora dos recursos (peça 9) .
Posteriormente, em 26/2/2010, foi celebrado o Contrato de Concessão de Prestação de Serviço Público de Esgotamento Sanitário entre a SAMAE e a empresa privada Foz Blumenau S.A., cujo objeto abrangeu, como atribuições da concessionária, as atividades, infraestruturas e instalações operacionais de coleta, transporte, tratamento e disposição final dos esgotos sanitários, incluindo a gestão dos serviços organizacionais, a gestão comercial e a prestação de serviços complementares (peça 62) .
A partir de consulta à Procuradoria Federal Especializada sobre a questão, esta se manifestou por meio de nota técnica (de 21/5/2010; peça 63) , informando que os recursos da Funasa não poderiam ser destinados ao financiamento de sistemas de abastecimento de água e/ou esgotamento sanitário pertencentes a município que estivesse sob contrato de prestação de serviços com entidade privada, e concluiu que os recursos repassados no âmbito Convênio 2332/05 deveriam ser restituídos (peça 63) .
Diante disso, a concedente suspendeu os repasses e determinou a devolução dos valores até então transferidos ao Município de Blumenau (Notificação 082/Gab/Equipe de Convênios, de 8/11/2010; peça 64) .
Ao ser notificado, o prefeito que geriu os recursos, o Sr. João Paulo Karam Kleinubing, esclareceu que as áreas contempladas pelos convênios firmados com a Funasa não estariam incluídas dentre aquelas que demandariam investimentos da concessionária e consequente retorno mediante tarifa, e que os bens resultantes não se incorporariam ao patrimônio da concessionária (peça 64) , conforme comprovariam o Plano Municipal de Saneamento Básico, anexado ao edital de licitação, o Memorial Descritivo para apresentação de Serviço Público de Esgotamento Sanitário, o Edital de Concorrência 03.004/09-Anexo VIII e as respostas sobre esta questão apresentadas pelas licitantes (peça 66) . Desse modo, como os recursos federais não estariam sendo utilizados para financiar a iniciativa privada, solicitou a reforma da decisão administrativa acerca da devolução dos valores e o prosseguimento do convênio.
Em novo parecer, de 16/6/2011, a Procuradoria Federal Especializada da Funasa acolheu os argumentos do gestor municipal e apresentou conclusão favorável à continuidade do ajuste (peça 68) . Até então, a obra tinha execução estimada em 72% (peça 70, p. 7) . A despeito disso, a Funasa não prosseguiu com a avença. Com a obra paralisada desde 2010, foram promovidas reiteradas prorrogações de vigência enquanto não houvesse uma definição sobre a legalidade do seu prosseguimento.
Nesse ínterim, houve a rescisão do contrato de execução da obra a pedido da empresa contratada, ao final de 2010, e o município ficou no aguardo da definição da Funasa acerca da continuidade ou não do convênio para a realização de nova licitação (peça 70, p. 2) .
Em 29/5/2014, a Funasa apresentou novo entendimento sobre a situação (peça 73) , no sentido de rescindir o ajuste ante o descumprimento da Cláusula Segunda, inciso II, alínea "n", do termo pactuado, caracterizado pela concessão do serviço de esgotamento sanitário à empresa de capital privado durante a vigência do convênio. Observou, ainda, a necessidade de promover a análise da execução dos recursos já repassados, com a adoção das medidas que se mostrassem pertinentes, incluindo a instauração de tomada de contas especial. Ante os posicionamentos divergentes apresentados, foi emitido último parecer em 9/7/2015, opinando pela impossibilidade de novos repasses, e decorrente rescisão da avença (peça 40) .
O então prefeito, Sr. Napoleão Bernardes Neto, ao ser notificado para prestar contas do convênio (peça 76) , apresentou pedido de prorrogação e autorização para a continuidade e conclusão do projeto, alegando que, até aquela data (26/8/2015) , não havia recebido resposta quanto à defesa apresentada em dezembro/2010, além de enumerar outras demandas sem retorno pela fundação (peça 77) .
Houve, ainda, a manifestação da SAMAE (peça 115) , confirmando medidas que teriam sido acordadas em reunião com a Superintendência Estadual da Funasa, e apresentando o cronograma de conclusão dos projetos com recursos próprios (referente a dois convênios) , e Memorial Descritivo das obras a serem executadas, envolvendo, no caso do Sistema Itoupavazinha (objeto deste convênio) , as obras de complementação e reabilitação das redes e acessórios (devido ao tempo transcorrido) e a conclusão da Estação de Tratamento de Efluentes (ETE) , com a necessidade de duas licitações específicas, com prazo final para conclusão dos estudos, elaboração de projetos, licitações e execução estimado em 440 dias úteis.
A Funasa, por sua vez, entendeu que não haveria óbice jurídico ao pleito do município de dar continuidade às obras com recursos próprios, mas sem prejuízo à instauração da TCE, em razão do dano que estaria sendo imputado ao ex-gestor municipal (peça 117) .
Diante disso, foi instaurada a presente TCE, com impugnação do valor integral repassado (valor histórico de R$ 2.307.776,80, abatido do crédito de R$ 1.513,11) , sob a responsabilidade doex-prefeito João Paulo Karam Kleinubing, e a irregularidade motivadora do dano foi descrita nos seguintes termos:
Diante da concessão dos serviços de operação dos sistemas de esgotamento sanitário do município de Blumenau a entidade privada, durante a execução do plano de trabalho, ensejou-se a rescisão do instrumento. A despeito do atingimento de 72% de execução física, as etapas executadas não adquiriram funcionalidade para entrada em operação, sendo atribuída a inexecução total do objeto do convênio nº 2332/2005. (Peça 134, p. 2.) 
Ingressos os autos neste TCU, a SecexTCE considerou contundentes os elementos apresentados na defesa do Sr. João Paulo Karam Kleinubing a fim de demonstrar que o objeto do convênio em tela estava excluído do contrato de concessão dos serviços de esgotamento sanitário à iniciativa privada (peça 145, p. 6) .
Ainda assim, entendeu oportuno diligenciar à Prefeitura de Blumenau a fim de obter informações sobre a situação atual da obra, abrangendo sua eventual continuidade com recursos municipais, o atingimento de funcionalidade do sistema e a demonstração da incorporação dos bens resultantes da aplicação dos recursos federais transferidos por meio do citado convênio ao patrimônio municipal (peça 145, p. 7) . Apesar do efetivo recebimento dos ofícios de diligência e comunicações pelos destinatários (peças 150 a 153) , não foi apresentada resposta a este Tribunal.
Frustrada a tentativa de obtenção de documentos e esclarecimentos por meio de diligência, a unidade técnica alinhou-se ao entendimento do Tomador de Contas, e procedeu à citação solidária do Município de Blumenau e do gestor dos recursos, Sr. João Paulo Karam Kleinubing, pelo débito correspondente ao total de recursos federais transferidos, tendo em vista a execução parcial da obra sem alcance de funcionalidade. Ao ex-prefeito coube, ainda, responder por irregularidades na execução financeira do ajuste, referentes à ausência de algumas notas fiscais e à apresentação de documentos fiscais ilegíveis (peça 155) .
A fase de notificações foi regularmente processada (peças 160 a 163) e o Município de Blumenau/SC deixou transcorrer in albis o prazo regimental para a apresentação de alegações de defesa e/ou recolhimento do débito, sendo considerado revel, nos termos do art. 12, § 3º, da Lei 8.443/92. 
De outra sorte, o responsável João Paulo Karam Kleinubing apresentou sua defesa às peças 164, 165 e 166, alegando essencialmente que:
 após deixar o cargo de prefeito municipal, em 31/12/2012, o aludido ajuste ainda se encontrava dentro do prazo de vigência (extinto em 18/7/2015) ;
a responsabilidade pela apresentação da prestação de contas final recaiu sobre o prefeito sucessor; 
em relação à parcela da obra executada durante a sua gestão: os serviços medidos foram efetivamente executados e pagos; não houve qualquer questionamento acerca da regularidade do processo licitatório, da liquidação das despesas ou da validade dos preços contratados frente aos praticados no mercado local à época dos fatos;
existe a possibilidade e o interesse de o SAMAE-Blumenau concluir as obras na atualidade (Despacho de Aprovação 052/2018 - Peça 118) , o que está dependendo de revisão dos projetos e realização de novo procedimento licitatório (peça 166, p. 1-5) .
Em análise, a unidade técnica ressaltou que o responsável não apresentou quaisquer justificativas de ordem técnica, jurídica ou financeira para a não execução da Estação de Tratamento de Esgotos, tampouco complementou a documentação financeira pendente (peça 168, p. 16-17) . Então, as alegações de defesa foram rejeitadas e a unidade técnica, em uníssono, apresentou proposta de encaminhamento nos seguintes termos:
d)	julgar irregulares, nos termos dos arts. 1º, inciso I, 16, inciso III, alíneas 'b' e 'c', 19 e 23, inciso III, da Lei 8.443/1992, as contas dos responsáveis João Paulo Karam Kleinubing e Município de Blumenau-SC, condenando-os solidariamente ao pagamento das importâncias a seguir especificadas, atualizadas monetariamente e acrescidas dos juros de mora, calculadas a partir das datas discriminadas até a data da efetiva quitação do débito, fixando-lhes o prazo de quinze dias, para que comprovem, perante o Tribunal, o recolhimento das referidas quantias aos cofres do Tesouro Nacional, nos termos do art. 23, inciso III, alínea 'a', da Lei 8.443/1992, c/c o art. 214, inciso III, alínea 'a', do Regimento Interno do TCU:
	Data
	Valor Original (R$) 

	03/07/2006
	1.146.329,61 (D) 

	18/01/2007
	7.558,40 (D) 

	18/01/2007
	1.153.888,80 (D) 

	22/12/2016
	1.513,11 (C) 

		Valor atualizado em 30/10/2021 (com juros) : R$ 8.459.877,61
e)	aplicar ao responsável João Paulo Karam Kleinubing a multa prevista no art. 57 da Lei 8.443/1992, c/c o art. 267 do Regimento Interno do TCU.
II
De forma intempestiva, em 14/4/2022, o Município de Blumenau/SC trouxe aos autos suas alegações de defesa, conforme documentos juntados às peças 172 a 177.
Os argumentos apresentados buscaram demonstrar que a obra vinha sendo executada de forma regular até que a Funasa promoveu a suspensão dos repasses. Apesar de o setor jurídico ter se manifestado a favor da continuidade do ajuste em 16/6/2011 (peça 68) , a concedente não se posicionou de forma definitiva por cerca de 4 anos e, por fim, rescindiu o convênio em 18/7/2015 com a obra apenas parcialmente executada (72%, sem ETE) .
Ao final de 2010, a construtora pediu a rescisão do contrato de execução dos serviços e a Prefeitura ficou no aguardo de uma decisão da concedente para promover novo certame.
Por considerar que a própria Funasa, diante da morosidade e das controvérsias observadas no processo de tomada de decisão, criou óbices intransponíveis à conclusão da obra, o município pleiteou o reconhecimento de sua boa-fé e o afastamento de "qualquer irregularidade nas condutas praticadas pelo ente municipal, na forma da lei, com todos os desdobramentos de estilo".
III
Ante o exposto, considero que assiste razão ao município no concernente à ausência de elementos que permitam atribuir-lhe responsabilidade pela execução parcial e falta de funcionalidade do sistema de esgotamento sanitário pactuado, bem como ao prefeito que geriu os recursos, Sr. João Paulo Karam Kleinubing.
Conforme se depreende do Parecer 846/2014/PGF/PFE/FUNASA/imf (peça 73) , a rescisão do Convênio 2332/05 fundamentou-se no descumprimento dos termos pactuados, mais especificamente de sua Cláusula Segunda, inciso II, alínea "n": 
45.	O TCU, no Acórdão 198/2013, mais uma vez, reforçou manifestação anterior quanto à necessidade de, somente nas hipóteses de entidades integrantes da administração pública dos Estados e Municípios, ser incluída nos termos de transferência, a garantia de compensação dos investimentos realizados com recursos federais do PAC, em conformidade com a alínea "c" do item 3.1.4 e alínea "e", do item 3.2.4, do anexo 1, da Portaria FUNASA 314/2011, cuja redação é a seguinte: 
c) Não serão passíveis de financiamento os sistemas de abastecimento de água dos municípios cujas gestões estejam sob contrato de prestação de serviço com entidades privadas com fins lucrativos, exceção às entidades integrantes da administração pública dos Estados e Municípios. Nesta situação será observado o contrato de concessão para verificar a identidade do objeto proposto com o objeto da concessão. Caso se verifique a identidade, a concessionaria deverá garantir a compensação dos investimentos realizados com recursos federais deste Programa;
46.	Registre-se a norma da Portaria 314/2011, itens 3.1.4 (abastecimento d'água) e 3.2.4 (esgotamento sanitário) repete vedação acima transcrita da Portaria Funasa 106, de 04 de março de 2004, quanto ao repasse de recursos para a execução de sistemas de esgotamento sanitário em municípios que concederam o serviço à iniciativa privada.
47.	Nos termos da ClÁusula Segunda, inciso II, n, do Termo de Convênio, é obrigação do Convenente 'atender ao disposto na Portaria/Funasa 106 de 04/03/04, quanto aos critérioS e procedimentos para aplicação de recursos financeiros, na conformidade das políticas e diretrizes definidos no planejamento estratégico das linhas de ações para a consecução dos objetivos do concedente'.
48.	O convenente, portanto, ao conceder à iniciativa privada a prestação do serviço de esgotamento sanitário, durante a execução do ajuste, descumpriu regra de repasse de recurso e deixou de atender a Portaria/Funasa nº 106/2004, nos termos da cláusula acima exposta. (Grifei. Peça 73, p. 10-11.) 
É de se reconhecer que o então prefeito não se manteve inerte em relação ao impasse legal iniciado com a celebração do contrato de concessão entre a SAMAE e a empresa privada Foz Blumenau S.A., tendo fornecido tempestivamente todos os subsídios para uma tomada de decisão. Conforme exposto na instrução inicial da unidade técnica, o gestor demonstrou efetivamente que a obra objeto do Convênio 2332/05 não fazia parte do escopo do referido contrato:
Como visto acima (...) , a convenente logrou comprovar junto à Funasa, ante os elementos de prova então apresentados, que o objeto do convênio estava excluído do contrato, não tendo sido considerado para o cálculo dos investimentos a serem efetivados pela concessionária e consequente fixação de tarifa a ser cobrada dos usuários, não existindo nos autos elementos que ensejem o questionamento de tal entendimento adotado pela concedente dos recursos. 
Ademais, confirmando os esclarecimentos do então prefeito, foi anexado por esta unidade técnica à peça 144 dos autos o Diagnóstico da Prestação do Serviço de Esgotamento Sanitário, relativo ao Plano de Revisão do Plano Municipal de Saneamento de Blumenau, de junho de 2016, que, em seu item 2.18.2 (peça 144, p. 129) , confirma como obrigações da SAMAE, e não da concessionária, as obras objeto do Convênio 2332/2005 financiadas com recursos da Funasa.
 (...) .
Dessa forma, considerando não haver irregularidades abrangendo a concessão da prestação do serviço público de esgotamento sanitário à iniciativa privada pelo Município de Blumenau neste caso concreto, cabe a este Tribunal também avaliar a adequada execução pela convenente dos recursos repassados pela Funasa, em seus aspectos físico e financeiro, a exemplo do procedimento adotado no âmbito do TC Processo 029.123/2015-1, relatado pelo Min. Bruno Dantas, que tratou de questão similar (Acórdão 2695/2019-TCU-Primeira Câmara) . (Grifei. Peça 145, p. 6-7.) 
Assim, ante a falta de identidade do objeto do convênio com o objeto da concessão, não se configura a alegada inobservância aos termos do ajuste, que respaldou o posicionamento da Funasa.
Em relação ao município, não haveria que se falar em qualquer vantagem ou benefício à população que justificasse sua responsabilização neste processo, posto que a parcela executada da obra não alcançou etapa útil:
Constatada a utilização de verba federal fora dos objetivos dos programas ou ajustes que amparam o repasse da verba, mas em benefício da comunidade local, imputa-se o débito correspondente ao ente federado beneficiário, para que não haja seu enriquecimento sem causa, e aplica-se multa aos gestores pela infração cometida. (Grifei. Enunciado do Acórdão 10997/2015-TCU-Segunda Câmara, conforme Jurisprudência Selecionada.) 
Somente ocorre a responsabilização do ente federado beneficiário de transferência de recursos da União caso haja a comprovação de que ele auferiu benefício decorrente da irregularidade cometida; caso contrário, a responsabilidade pelo dano é exclusiva do agente público. (Grifei. Enunciado do Acórdão 181/2019-TCU-Primeira Câmara, conforme Jurisprudência Selecionada.) 
A rigor, é incoerente que a Funasa cobre o ressarcimento dos valores investidos na obra por não ter alcançado funcionalidade, pois restou claro que sua postura de indefinição concorreu de forma definitiva para esse resultado.
Assim, afastadas as responsabilidades do Município de Blumenau e do Sr. João Paulo Karam Kleinubing quanto a esse ponto, restaria ao ex-prefeito demonstrar a regular execução financeira dos valores que foram repassados e aplicados durante sua gestão. A esse respeito, as ressalvas registradas nas análises da SecexTCE (peça 145, p. 8, e peça 155, p. 8) , que foram objeto da citação que lhe foi dirigida (peça 161) , consistiram em:
não apresentação, no âmbito da prestação de contas, de notas fiscais e comprovantes de despesas em relação aos itens 61, 66-69 e 159-161 da Relação de Pagamentos; e
apresentação de notas fiscais ilegíveis em relação à empresa Tigre S.A. Tubos e Conexões.
Verifica-se que a resposta juntada intempestivamente pelo município consta de documentação fiscal correspondente aos exatos itens questionados (peças 175 e 177) , permitindo sanear a pendência a cargo do ex-prefeito. Assim, considerando as ponderações acima e o estágio do processo, este representante do Ministério Público de Contas propõe:
excluir o Município de Blumenau/SC do rol de responsáveis;
acolher as alegações de defesa do Sr. João Paulo Karam Kleinubing, julgando suas contas regulares com ressalva e dando-lhe quitação."
É o relatório.

Julio Augusto Souza Filho (37467/OAB-SC), representando Prefeitura Municipal de Blumenau/SC

TOMADA DE CONTAS ESPECIAL. CONVÊNIO. SISTEMA DE ESGOTAMENTO SANITÁRIO. CONCESSÃO DE SERVIÇO PÚBLICO NA VIGÊNCIA DO CONVÊNIO. SUSPENSÃO DOS REPASSES. RESCISÃO. OBJETO DO CONVÊNIO NÃO COINCIDENTE COM O OBJETO DA CONCESSÃO. AUSÊNCIA DE IRREGULARIDADES NA EXECUÇÃO FINANCEIRA. CONTAS REGULARES COM QUITAÇÃO PLENA. CIÊNCIA.

TOMADA DE CONTAS ESPECIAL (TCE)

Secretaria de Controle Externo de Tomada de Contas Especial (SecexTCE)

Esta tomada de contas especial foi instaurada pela Superintendência Estadual da Funasa em Santa Catarina em desfavor de Joao Paulo Karam Kleinubing, ex-prefeito de Blumenau, tendo por objeto o Convênio 2332/2005 para a construção de um sistema de esgotamento sanitário. Foram repassados R$ 2.307.776,80 em duas transferências realizadas em 3/7/2006 e 18/1/2007.
2.	 A TCE foi instaurada em razão da seguinte irregularidade descrita no relatório do tomador de contas:
Diante da concessão dos serviços de operação dos sistemas de esgotamento sanitário do município de Blumenau a entidade privada, durante a execução do plano de trabalho, ensejou-se a rescisão do instrumento. A despeito do atingimento de 72% de execução física, as etapas executadas não adquiriram funcionalidade para entrada em operação, sendo atribuída a inexecução total do objeto do convênio nº 2332/2005. (Peça 134, p. 2.) 
3.	A unidade técnica concordou com as conclusões do tomador de contas e fixou a responsabilidade solidária do ex-prefeito João Paulo Kleinubing e do município de Blumenau pelo débito, caracterizado pela execução parcial do objeto do convênio, mas sem funcionalidade, num total de R$ 2.307.776,80, equivalente ao total repassado.
4.	Citado, o ex-prefeito compareceu aos autos (peças 164-166) e apresentou as seguintes alegações:
- exerceu o cargo de prefeito entre 1º/1/2005 e 31/12/2012, quando o convênio ainda estava vigente, ao passo que a data da irregularidade, segundo a instrução da unidade técnica, é 15/11/2015, não podendo ser responsabilizado por irregularidades ocorridas em período posterior à sua gestão; 
- não há qualquer questionamento acerca da correta aplicação dos recursos: os serviços foram executados, medidos e pagos; não há questionamento acerca da regularidade do processo; e os preços contratados estavam compatíveis com o mercado;
- em 5/1/2015, e depois em 11/2/2016, a Prefeitura Municipal de Blumenau solicitou à Funasa autorização para conclusão das obras com recursos próprios, na busca pelo atingimento da esperada funcionalidade do objeto;
- em abril de 2017, foi realizada uma reunião entre representantes do SAMAE/Blumenau e a Superintendência da Funasa em Santa Catarina, resultando na apresentação de novos projetos e memoriais descritivos por parte do SEMAE/Blumenau, além do correspondente cronograma com a estimativa de conclusão das obras;
- no parecer Diesp 228/2017 (peça 116) a Funasa opinou pela aceitação da proposta formulada pelo Município de Blumenau;
- a Procuradoria da Funasa manifestou-se a favor da continuidade das obras (despacho nº 052/2018 - peça 118) . Todavia, diante de uma série de problemas ocorridos após a sua gestão e durante a revisão dos projetos e a execução dos procedimentos licitatórios, as obras ainda não teriam sido retomadas pelo SAMAE-Blumenau, conforme relatório de peça 166, pp. 1-5;
- diante dessas circunstâncias, restaria evidente a ausência de responsabilidade pessoal do interessado em face da paralisação das obras e ausência da prestação de contas final, cuja data limite para apresentação era 15/11/2015, vez que a essa época já não mais seria detentor do cargo de prefeito municipal.
5.	O ente federativo, por sua vez, apresentou alegações de defesa de forma intempestiva (peças 172-177) , após a instrução da unidade técnica. O município apresentou as seguintes considerações:
- violação aos princípios do contraditório e da ampla defesa em razão da ausência de documentação nos autos;
- o Município de Blumenau foi tolhido de seu direito de se manifestar, como responsável, durante a fase interna desta TCE;
- não é possível identificar a conduta atribuída ao município;
- as obras não foram concluídas por culpa exclusiva da Funasa, que se manteve inerte em se posicionar definitivamente acerca do imbróglio jurídico;
- o município informou e comprovou que os recursos provenientes da Funasa não foram e nem seriam utilizados para financiar a iniciativa privada;
- o município não deu causa à imprestabilidade das obras.
6.	A unidade técnica afasta as alegações do responsável e sugere, em pareceres uniformes, a irregularidade das contas do ex-prefeito e do município, com a condenação em débito pela totalidade dos recursos repassados e aplicação de multa.
7.	O representante do Ministério Público junto ao TCU diverge da unidade técnica e propõe a regularidade com ressalva das presentes contas especiais, posição que acolho em parte.
8.	Cumpre registrar, de início, a ausência de irregularidades na aplicação dos recursos efetivamente gastos pelo município na gestão do ex-prefeito João Paulo Kleinubing. A unidade técnica assinalou que "a análise da execução financeira (...) evidenciou a efetiva correlação entre as despesas inseridas na Relação de Pagamentos (peça 79) , os lançamentos nos extratos bancários (peça 87. P. 106-157) e os documentos comprobatórios das despesas, como notas fiscais e comprovantes de pagamentos, incluindo pagamentos de Imposto sobre Serviços (ISS) e relativos ao INSS (peças 83 a 86) . Excepcionou apenas pagamentos no valor de R$ 9.575,96, razão pela qual efetuou diligência à prefeitura de Blumenau (peça 150) , que, no entanto, apresentou as informações somente quando da resposta intempestiva à citação.
9.	Quanto a esses valores, as alegações apresentadas pelo município de forma extemporânea trouxeram os documentos solicitados na diligência (peças 175-177) , o que elide a parcela do débito referente à execução financeira, como, aliás, apontou o Ministério Público.
10.	Resta, portanto, o débito relativo à execução de 72% do objeto do convênio sem, contudo, atingir funcionalidade, ante a rescisão do convênio. Esse foi, a propósito, o teor da citação promovida pela unidade técnica, já transcrita no parágrafo 2 deste voto.
11.	Também em relação a esse ponto, concordo com as considerações do representante do Ministério Público, Subprocurador-Geral Paulo Soares Bugarin.
12.	Não há como deixar de reconhecer que a paralisação da execução do ajuste firmado pelo município de Blumenau com a Funasa se deveu ao impasse surgido com a celebração do contrato de concessão de serviço público de esgotamento sanitário, em 26/2/2010.
13.	Em 21/5/2010, a Procuradoria Federal junto à Funasa, por meio da Nota Técnica 2/PGF/PF/Funasa (peça 63, pp. 3-14) , chegou à conclusão acerca da "vedação de a Funasa financiar sistemas de abastecimento de água e/ou esgotamento sanitário pertencentes a município que esteja sob contrato de prestação de serviços com entidades privadas e vedação constitucional e legal de inclusão como executora de entidade privada com fins lucrativos quando, por qualquer meio, houver riscos ao erário".  Em 28/10/2010, a Procuradoria emitiu a Nota Técnica 3/2010/PGF/PF/Funasa (peça 63, pp. 1-2) , na qual manteve o entendimento.
14.	O município, notificado, apresentou esclarecimentos por meio do Ofício GAPREF 717/2010 (peça 66) , onde assinala que a concessionária não assumiu a obrigação de realizar as obras pertinentes ao convénio firmado com a Funasa e "sob essa perspectiva é que foi erguido o equilíbrio econômico-financeiro do Contrato de Concessão, tendo a concessionaria a obrigação de universalizar a cobertura de esgoto a partir do anteriormente executado, levando se em consideração o Convénio".
15.	A partir daí, seguiram-se pareceres, notas técnicas, respostas da prefeitura, todas sobre temas correlatos: rescisão do convênio, devolução dos recursos, instauração de TCE, prosseguimento da avença, objeto do contrato de concessão, etc.
16. 	De particular interesse é o Parecer 846/2014/PGF/PFE/Funasa (peça 73) , onde fica evidente que a rescisão do convênio decorreu da ausência de atendimento ao disposto na Portaria 106/2004, mais precisamente porque:
c) Não serão passíveis de financiamento os sistemas de abastecimento de água dos municípios cujas gestões estejam sob contrato de prestação de serviço com entidades privadas com fins lucrativos, exceção as entidades integrantes da administração pública dos Estados e Municípios. Nesta situação será observado o contrato de concessão para verificar a identidade do objeto proposto com o objeto da concessão. Caso se verifique a identidade, a concessionaria deverá garantir a compensação dos investimentos realizados com recursos federais deste Programa;
17.	Não obstante o município já ter alegado que o sistema de esgotamento sanitário objeto do convênio com a Funasa estava excluído do contrato de concessão, a conclusão do parecer foi pela rescisão do Convênio 2332/2005, "em razão do descumprimento da Cláusula Segunda, inciso II, alínea "n", decorrente da concessão do serviço de esgotamento sanitário a empresa de capital privado, durante o transcurso do convênio."
18.	Ocorre que a própria Procuradoria já havia opinado em sentido oposto. No Parecer 1063/PGF/PFE/Funasa (peça 68) , de 16/6/2011, entendeu que não havia "incompatibilidade entre o recebimento dos recursos da Funasa no Convénio nº 2332/05, para a execução de sistema de esgotamento sanitário, e o posterior contrato de concessão de prestação de serviços firmado com a empresa Foz Blumenau S.A., uma vez que o objeto do convénio não está expressamente identificado dentro das metas e objetivos do serviço concedido". 
19.	Também a unidade técnica reconheceu que a celebração do contrato de concessão não deveria ter reflexo sobre o andamento regular do convênio, conforme instrução de peça 168:
"37. Desta forma, neste caso concreto, para efeito de apuração da regularidade do procedimento, caberia também averiguar se o objeto custeado pelo convênio, executado anteriormente à firmatura do contrato, teria sido computado nos custos da concessionária ou incorporado ao seu patrimônio, causando dano aos usuários do sistema, com consequente descaracterização do objetivo final da avença.
38. Como visto acima (itens 18 e 19) , a convenente logrou comprovar junto à Funasa, ante os elementos de prova então apresentados, que o objeto do convênio estava excluído do contrato, não tendo sido considerado para o cálculo dos investimentos a serem efetivados pela concessionária e consequente fixação de tarifa a ser cobrada dos usuários, não existindo nos autos elementos que ensejem o questionamento de tal entendimento adotado pela concedente dos recursos. 
39. Ademais, confirmando os esclarecimentos do então prefeito, foi anexado por esta unidade técnica à peça 144 dos autos o Diagnóstico da Prestação do Serviço de Esgotamento Sanitário, relativo ao Plano de Revisão do Plano Municipal de Saneamento de Blumenau, de junho de 2016, que, em seu item 2.18.2 (peça 144, p. 129) , confirma como obrigações da SAMAE, e não da concessionária, as obras objeto do Convênio 2332/2005 financiadas com recursos da Funasa."
20.	Some-se a isso o fato de que o convênio foi sendo sucessivamente prorrogado, sem que a Funasa tomasse qualquer decisão. O ajuste só foi rescindido em 2015; ainda assim a prefeitura de Blumenau continuou tentando adotar as medidas necessárias para a conclusão dos serviços objeto do ajuste, a exemplo dos ofícios de peças 74, de 17/1/2014, 77, de 26/8/2015, 96, 11/2/2016, e 115, de 28/4/2017.
21.	Não há como negar, portanto, que o convênio vinha sendo executado de forma regular até que a Funasa promoveu a suspensão dos repasses, inicialmente, e depois de longo prazo de indefinições, finalmente rescindiu o ajuste. A partir desse estado de indefinição e da inércia da autarquia, entendo não haver fundamento justo para imposição ao município de Blumenau do ressarcimento do valor repassado, e muito menos ao ex-prefeito João Paulo Kleinubing. Proponho, dessa forma, a regularidade das contas, com quitação plena, ante a inexistência de motivo para apor qualquer tipo de ressalva.
Ante o exposto, VOTO pela adoção da minuta de acórdão que submeto a este Colegiado.
TCU, Sala das Sessões, em 25 de outubro de 2022.
JORGE OLIVEIRA 
Relator